【裁判字號】    91,上易,235
【裁判日期】    920304
【裁判案由】    塗銷抵押權設定登記
【裁判全文】
臺灣高等法院臺南分院民事判決  九十一年度上易字第二三五號
      上  訴  人  丙○○
                              .
      訴訟代理人  黃金瑞律師
      被  上訴人  甲○○
      訴訟代理人  黃秋雄律師
右當事人間請求塗銷抵押權設定登記事件，上訴人對於中華民國九十一年八月二十一
日臺灣雲林地方法院第一審判決（九十一年度訴字第一五二號）提起上訴，本院（言
詞辯論終結期日：九十二年二月十八日）判決如左：
      主      文
上訴駁回。
第二審訴訟費用由上訴人負擔。
      事      實
甲、上訴人方面：
  一、聲明：求為判決：（一）原判決廢棄。（二）被上訴人在第一審之訴駁回。（
      三）第一、二審訴訟費用由被上訴人負擔。
  二、陳述：除與原判決記載相同者，予以引用外，補稱：
  （一）被上訴人確有委託【乙○○○】於民國（下同）八十九年七月十七日向上訴
        人借款新台幣（下同）一百五十萬元，作為其投資〈昆遠公司〉五百萬元之
        一部分資金，其證據及理由如下：
      (一)被上訴人與【魏阿南】為共同合夥經營〈昆遠公司〉於八十九年八月十日共
        同簽發之《合夥切結書》及共同簽名確認之《資產負債表》、《各項應收應
        付明細表》共七張，其中有一張明細表載明為「資本」者，其上所記載之每
        筆金額即是被上訴人於八十九年八月十日以前所已付之投資額，共計三百九
        十九萬二千三百元，而該金額中包含一筆「甲○○抵押一百五十萬元」者，
        即指被上訴人提供系爭不動產向上訴人借貸之一百五十萬元，被上訴人在原
        審已對該明細表之記載表明不爭執，即足證明被上訴人之投資款中確有一筆
        抵押借款一百五十萬元。而該抵押一百五十萬元之投資款即是向上訴人借貸
        所得，若被上訴人未向上訴人借款一百五十萬元，則請命被上訴人親自到庭
        說明其所交付之投資款中有一筆記載「抵押一百五十萬元」等字係何意？該
        筆錢從何而來，即足以拆穿被上訴人不實之言。
      (二)被上訴人本欲投資〈昆遠公司〉五百萬元，但於八十九年八月十日簽約時，
        被上訴人共僅交付三百九十九萬二千三百元，尚欠一百萬七千七百元未付，
        其乃於簽署《合夥切結書》之後向【簡武珍】借一百萬元（其中一張支票面
        額八十三萬元，另一張面額十七萬元），業據證人【簡武珍】證述在卷，而
        該兩張共計一百萬元之支票，並據被上訴人訴訟代理人在原審表示該一百萬
        元是借來入股的股金等語無誤，此亦即是被上訴人所稱以現金一百萬元給付
        之股金，剩餘投資款七千七百元則是從八十九年八月份〈昆遠公司〉應給付
        被上訴人工程款中扣抵。由上述可知，被上訴人入股的投資款中係包含系爭
        之一百五十萬元借款，並非如被上訴人所言除給付現金一百萬元之外其餘均
        以工程款抵付。
      (三)另原審認該一百五十萬元係〈昆遠公司〉之借款，並非被上訴人所借，其所
        持理由為：上訴人於九十一年四月二十九日〔民事答辯書(一)狀〕事實及理由
        欄第壹點第三小點第二行自承「八十九年七月中旬魏阿南為維工程進度，免
        因工資未發而停工，不得已向地下錢莊借款支付承攬小包工程款，為清還證
        物二各項債務，於八十九年七月十七日商得被上訴人同意委託乙○○○先行
        向上訴人短期借款一百五十萬元解困，俟昆遠公司正常營運後，以昆遠公司
        名義為借款人，再持被上訴人不動產擔保向銀行借款，屆時再清還被告之短
        期借款一百五十萬元等語。」（見上訴人九十一年四月二十九日民事答辯書
        (一)狀），核與證人【呂碧娥】證稱：八十九年七月因魏阿南有營業稅未繳納
        及磁磚工程款，如果沒有付款將遭受停工，魏阿南及其配偶不得已才向地下
        錢莊借款八十萬元，為了趕快還錢，才跟甲○○說請他提供土地「讓他借款
        」，因為「緊急所以先跟民間借款」，是短期借款，待向銀行借款後再還民
        間借款等語；證人【高淑靜】證稱：八十九年七月十七日因為營業稅繳稅最
        後一天，需要繳稅的錢用，之前甲○○與魏阿南講好，要幫〈昆遠公司〉，
        要拿【甲○○】的房屋權狀抵押借款，之前是證「要向銀行借」等語，互核
        尚屬相符。從上訴人自承借款，屬短期借款，且俟〈昆遠公司〉正常營運後
        ，以〈昆遠公司〉名義為借款人，再持被上訴人不動產擔保向銀行借款，屆
        期清償該短期借款一百五十萬元等情以觀，該一百五十萬元之借款，應屬〈
        昆遠公司〉之私人借款。否則該一百五十萬元，苟係被上訴人所借者，〈昆
        遠公司〉何須俟正常營運後，再以〈昆遠公司〉為借款人，再持被上訴人系
        爭不動產為擔保而向銀行借款，以清償上訴人該短期借款一百五十萬元。因
        此，被上訴人否認其向上訴人借款一百五十萬元等情，應可採信等語。惟查
        ：上訴人前開書狀已敘明係被上訴人委託【乙○○○】向上訴人借款一百五
        十萬元為〈昆遠公司〉解困，至於所謂「俟昆遠公司正常營運後，以昆遠公
        司名義為借款人再持被上訴人不動產擔保向銀行貸款，屆期再清償被告之短
        期借款一百五十萬元」等語，係被上訴人委託【乙○○○】向上訴人表達日
        後還款的方式而已，怎能據此認該一百五十萬元是屬〈昆遠公司〉之私人借
        款？另證人【呂碧娥】所言是魏阿南請被上訴人提供土地讓魏阿南借款云云
        ，應是誤會，此觀之《原證三》中由被上訴人親自簽名確認其投資股金之明
        細表上載有「抵押一百五十萬元」等情即可知，該一百五十萬元是被上訴人
        所借作為其投資款，因此【呂碧娥】之證言既與實情不合，自不得採為不利
        上訴人之證據。另證人【高淑靜】之證言，僅提及上訴人要幫〈昆遠公司〉
        ，並未言及係以〈昆遠公司〉名義借款。詎原審卻捨明確之證據（即原審被
        證三）不採，而錯引上訴人之書狀、證人【呂碧娥】錯誤之陳述及【高淑靜
        】的證言，自行推測該一百五十萬元是〈昆遠公司〉之借款，顯屬不當。
  （二）被上訴人與上訴人間就系爭不動產設定最高限額一百八十萬元之抵押權登記
        係屬有效，其理由如下：
      (一)被上訴人委託【乙○○○】於八十九年七月十七日向上訴人借款時，即已將
        抵押權設定契約書備妥，同時將所有權狀、印鑑證明一齊交付上訴人收執，
        上訴人始交付一百五十萬元，且本件抵押權設定，係由上訴人持該齊全之文
        件自行向地政機關送件辦理（權利人可單獨自行送件），並未委託他人辦理
        。原審認【乙○○○】同時受理被上訴人及上訴人委託辦理本件抵押權設定
        ，並非事實，此可向地政機關調閱本件抵押權設定申請係由何人送件辦理即
        可知。
      (二)原審謂：上訴人主張借款時間為八十九年七月十七日，惟系爭不動產抵押權
        設定登記時間，卻為八十九年十月三十日，前後竟相隔三個月之久，本違常
        情。再者，被上訴人與上訴人素不相識，為兩造所不爭執，苟該一百五十萬
        元係被上訴人借款，並有意提供系爭不動產設定抵押權者，因一百五十萬元
        數額不小，且抵押權為物權，非經登記，不生效力，債權人為確保其債權人
        之優先受償，衡情應於抵押權設定登記完畢後，始借出款項，方屬合理。上
        訴人借出一百五十萬元後，竟事隔三個多月之後，始以被上訴人之系爭不動
        產設定抵押權，已違常理。參以上訴人書狀自承〈昆遠公司〉於八十九年七
        月十七日先行向上訴人短期借款一百五十萬元解困，俟〈昆遠公司〉正常營
        運後，再以〈昆遠公司〉名義為借款人，並持被上訴人不動產擔保向銀行借
        款，屆期再清還上訴人之短期借款一百五十萬元等語以觀，當時該一百五十
        萬元借款，應係〈昆遠公司〉之借款，且於借款時，以被上訴人系爭不動產
        所有權狀為「質押」，俟〈昆遠公司〉營運正常後，再以被上訴人系爭不動
        產向銀行借款後，以清償上訴人一百五十萬元債務，始為合理解釋。惟嗣後
        〈昆遠公司〉週轉不靈，該短期借款一百五十萬元不能清償，始以被上訴人
        質押之所有權狀等資料設定抵押權至明。綜合上述，該抵押權設定，既未得
        被上訴人同意或授權，其抵押權設定對被上訴人不生效力。惟查：
      1.被上訴人委託【乙○○○】向上訴人借款之當日即已將抵押權設定契約書及
        印鑑證明、所有權狀交付上訴人，然因被上訴人委託【乙○○○】央請上訴
        人暫不去設定抵押，先等一、二個月期間，若其待領之工程款可順利領到即
        可立即還款，或者等〈昆遠公司〉短期內營運正常後改以〈昆遠公司〉名義
        向銀行貸款再來償還該筆借款，上訴人心想反正設定抵押權之文件已全部齊
        全，只差送件而已，因此始同意被上訴人之要求，然因事隔三個月後，被上
        訴人仍無還款之表示，上訴人始持上開文件，自行送件辦理登記，此並無不
        合理之處，然原審並未就此疑點訊問上訴人，給上訴人說明之機會，卻自行
        推測有違常理，實有未洽。
      2.上訴人之書狀係記載被上訴人委託【乙○○○】向上訴人借款並非〈昆遠公
        司〉向上訴人借款，且被上訴人係將不動產所有權狀、印鑑證明及設定契約
        書於借款當日一併託【乙○○○】交付上訴人，並非僅以「不動產所有權狀
        」作為質押而已，若如原審所稱係因嗣後〈昆遠公司〉週轉不靈，始以被上
        訴人質押之所有權狀等資料設定抵押權，則用以設定之抵押權設定契約書何
        來？契約書上被上訴人之印文何來？由此足見，上訴人前面所述，被上訴人
        於借款當日已將辦理抵押權設定之文件備妥交付上訴人及因被上訴人之要求
        而延後辦理設定等情屬實。
      3.原審又謂：《原證三》之資產負責表（即明細表）上雖記載「甲○○抵押一
        百五十萬元」，然其成立時間為八十九年八月九日，不動產抵押權設定時間
        卻為八十九年十月三十日為由，認定八十九年八月九日既無抵押權設定，難
        憑此認被上訴人已同意借款並設定抵押權云云。惟查抵押權設定之文件若已
        備全，即屬有同意設定抵押之意，只差送件辦理而已，至於何時送件乃抵押
        權利人之事，與抵押債務人已同意設定不生影響，本件一百五十萬元借款，
        被上訴人本即是同意辦理抵押權設定，因此在明細表上記明「抵押一百五十
        萬元」即是指該筆借款，若被上訴人未同意設定抵押權，為何會同意明細表
        上作如此記載並予簽名確認？是原審上開認定顯然有誤。
  （三）被上訴人九十一年十一月十五日〔答辯狀〕稱：其女兒在國有財產局上班，
        八十九年八月十日有上班，不可能請假至〈昆遠公司〉核閱各項資產負債表
        ，該各項資產負債表係【魏阿南】之連襟【廖順興】朗讀內容給被上訴人聽
        ，【廖順興】故意不實告知，致其陷於錯誤始簽名捺指印，該有關設定一百
        五十萬元抵押之部分自屬不實‧‧‧云云，皆不實在。參諸被上訴人所提出
        之《被上證一》〔即台灣士林地方法院檢察署（下稱士林地檢署）九十年度
        偵字第二七００號侵占等案件九十年五月十五日之訊問筆錄影本〕第二頁反
        面倒數第二、三行記載檢察官問被上訴人：「上次提示之明細表，你女替你
        看過才簽的？」被上訴人答：「是」，並有該偵查案之不起訴處分書〔《上
        證一》〕第二頁第八、九行可稽，足見該資產負債表確為被上訴人女兒看過
        後，被上訴人才簽名的，不容其否認內容真正，被上訴人上開所辯乃飾卸之
        詞，不足採信。至於該合夥切結書日期雖載為八十九年八月十日（自該日起
        開始合夥，故資產負債表結算至八月九日止），但事實上，被上訴人係於八
        十九年八月十二日會同其女兒前去〈昆遠公司〉簽名的，上訴人已於原審陳
        述過，而且被上訴人在上開士林地檢署之偵訊筆錄已承認其於女兒有看過明
        細表後才簽的等語，亦足證上訴人所言非虛。
  （四）被上訴人主張不動產物權之設定負擔須特別之授權，且不動產物權之設定負
        擔須以文字為之，被上訴人未以書面文字委任訴外人【乙○○○】辦理系爭
        不動產抵押設定登記，故不生效力等語。惟查：本件抵押權設定係上訴人直
        接持辦理抵押權設定之文件以權利人身分至地政機關辦理，而非【乙○○○
        】去辦理的，並無被上訴人委任【乙○○○】設定抵押權之問題，至於被上
        訴人委託訴外人【乙○○○】向上訴人借款，並不需特別授權，訴外人【乙
        ○○○】於借款時，將事先備妥之抵押權設定契約書、土地所有權狀、印鑑
        證明一齊交付上訴人，乃是被上訴人委託【乙○○○】履行其向上訴人借款
        之相對條件而已，委託交付文件亦無須特別授權。何況，委任係指受任人以
        自己名義為委任人處理事務，而本件情形，則是【乙○○○】以被上訴人之
        名義，持辦理抵押權設定之文件向上訴人借款，乃屬代理之情形，與委任關
        係不同，而代理人之行為其效力乃及於本人，又依【民法】第一百六十九條
        規定：「由自己之行為表示以代理權授與他人，或知他人表示為其代理人而
        不為反對之表示者，對於第三人應負授權人之責任。但第三人明知其無代理
        權或可得而知者，不在此限。」，被上訴人既將設定抵押權之一切相關文件
        託由【乙○○○】交付上訴人，並以被上訴人名義向上訴人借款，即表示其
        有以代理權授與【乙○○○】，而且被上訴人對資產負債表上記載「抵押一
        百五十萬元」亦未異議反對，而予以簽名確認，足證【乙○○○】係被上訴
        人本件抵押借款之代理人，被上訴人對上訴人自應負授權人之責任。況依【
        呂碧娥】供稱：十七日之前幾天甲○○與魏阿南、陳碧霞已經談好，要向民
        間借貸‧‧‧甲○○將所有權狀、印鑑證明、印鑑章、身分證影本交給伊，
        伊就交給高淑靜去處理等語，足證被上訴人就其行為應負表見代理之授權人
        責任。從設定申請書將雙方代理人【乙○○○】名字劃去等情可知，雙方並
        未委任【乙○○○】辦理抵押設定，而是由上訴人自行持相關文件去申請設
        定，因此並無委任【乙○○○】辦理抵押權設定之情形存在。至於在抵押權
        設定契約書上蓋印，乃是被上訴人之表見代理人以被上訴人名義為之，效力
        自及於被上訴人。
  （五）被上訴人曾對【乙○○○】提出侵占等告訴，業經不起訴處分確定，其內容
        就本件借款及設定抵押之經過已詳述，被上訴人係因入股〈昆遠公司〉後不
        久，〈昆遠公司〉即倒閉而不甘損失，始提起本件訴訟欲予否認。實則，被
        上訴人因經常承包〈昆遠公司〉之工程，見〈昆遠公司〉之工程不少，為求
        能穩定承包〈昆遠公司〉之工程，乃起意入股，而正值〈昆遠公司〉需款週
        轉，於是提供系爭房地借款一百五十萬元作為部分入股金而交付【魏阿南】
        幫其解困，至於〈昆遠公司〉前欠被上訴人未清償之工程款亦全部抵付入股
        金。
  三、證據：除援用第一審所提證據外，補提士林地檢署九十年度偵字第二七００號
      檢察官不起訴處分書影本一件為證，並聲請訊問證人高淑靜、呂碧娥。
乙、被上訴人方面：
  一、聲明：求為判決：（一）上訴駁回。（二）第一、二審訴訟費用由上訴人負擔
      。
  二、陳述：除與原判決記載相同者，予以引用外，補稱：
  （一）被上訴人與上訴人素不相識，亦未謀面，被上訴人未曾向上訴人借款一百五
        十萬元，亦未曾委託【乙○○○】於八十九年七月十七日向上訴人辦理土地
        設定抵押權登記，短期借款一百五十萬元，作為其投資〈昆遠公司〉五百萬
        元之一部分：
      (一)上訴人主張：「被上訴人與魏阿南為共同合夥經營昆遠公司，於八十九年八
        月十日共同簽發之合夥切結書及共同簽名確認之資產負債表、各項明細共七
        張，其中有一張明細表載明為『資本』者，其上所記載之每筆金額即是被上
        訴人於八十九年八月十日以前所已付之投資額，共計三百九十九萬二千三百
        元，而該金額中包含一筆『甲○○抵押一百五十萬元』者，即指被上訴人提
        供系爭不動產向上訴人借貸一百五十萬元，被上訴人在原審已對該明細表之
        記載表明不爭執，即足證明被上訴人之投資款中確有一筆抵押借款一百五十
        萬元。而該抵押一百五十萬元之投資款即是向上訴人借款來作為投資的‧‧
        ‧」云云，其實此乃上訴人臆測之詞欠缺證據，蓋即使如同上訴人認定明細
        表中抵押之記載無瑕疵，亦不足證明被上訴人有向上訴人借款，且以該筆款
        投資〈昆遠公司〉，上訴人稱該筆借款時間為八十九年七月十七日，與系爭
        不動產抵押權設定之時間八十九年十月三十日，期間竟相隔三個月，上訴人
        與被上訴人非親非故，且素不相識，一百五十萬元亦非小數目，於未設定抵
        押權登記前，衡諸情理上訴人豈會輕易交付一百五十萬元，又原審就上訴人
        於原審九十一年四月二十九日〔民事答辯書(一)狀〕【事實及理由欄】第壹點
        第三小點第二行認定上訴人自認「八十九年七月中旬魏阿南為維持工程進度
        ，免因工資未發而停工，不得已向地下錢莊借款支付承攬小包工程款，為清
        還證物二各項債務，於八十九年七月十七日商得原告同意委託乙○○○先行
        向上訴人短期借款一百五十萬元解困，俟昆遠公司正常營運後，以昆遠公司
        名義為借款人，再持原告不動產擔保向銀行借款，屆時再清還被告之短期借
        款一百五十萬‧‧‧」云云，上訴人自認之內容與證人【呂碧娥】、【高淑
        靜】於原審之證言，均是借款人係〈昆遠公司〉而非被上訴人。退言之，即
        使原審認定有誤，該借款人亦非被上訴人，此可由士林地檢署九十年度偵字
        第二七００號侵占案件之警訊筆錄得知，在該筆錄中上訴人自認「當時係乙
        ○○○向我借錢，我只針對林女一人，而且甲○○本人我不認識，所以將該
        壹百五十萬元交給乙○○○本人。」，職是，此筆借款根本係【乙○○○】
        自己向上訴人借款，或【乙○○○】受【魏阿南】之委託而向上訴人借款，
        與被上訴人並無關聯。因此，該筆一百五十萬元之借款人非被上訴人，被上
        訴人既非該借款契約之當事人自無借款合意之可能，況被上訴人亦從未自上
        訴人處收受一百五十萬元，故根本不合於借款契約須合意及要物性之要件，
        借款契約自不成立。
      (二)上訴人主張：「被上訴人本欲投資昆遠公司五百萬元，但於八十九年八月十
        日簽約時，被上訴人共僅交付三百九十九萬二千三百萬元，尚欠一百萬七千
        七百元未付，其乃於簽署合夥切結書之後向簡武珍借一百萬元（其中一張支
        票面額八十三萬元，另一張面額十七萬元），業據證人簡武珍證述在卷，而
        該兩張共計一百萬元之支票，並據被上訴人訴訟代理人在原審表示該一百萬
        元是借來入股金等語無誤，此亦即是被上訴人所稱以現金一百萬元給付之股
        金，剩餘投資七千七百元則是從八十九年八月份昆遠公司應給付上訴人工程
        款中扣抵。由上述可知，被上訴從入股的投資款中係包含系爭之一百五十萬
        元借款，並非如被上訴人所言除給付現金一百萬元之外其餘均以工程款抵付
        」云云。惟查：被上訴人既於原審〔民事答辯狀(一)〕第五點中自承「昆遠公
        司在八十九年七月份，應付原告之泥作工程款，計有四百零三萬三千二百三
        十元」之多，被上訴人之投資款一百五十萬元之部分，當然係從當月工程款
        中扣除完畢，豈有留待往後才扣之理？其為理所當然，況上訴人於原審陳報
        狀所提出之附表一、二內的轉帳傳票、支票、支出證明等除所附面額六十六
        萬三千元（支票號碼AE0000000）之票根外，均係支付八十九年四、五月之
        工程款，或上訴人臨訟杜撰無被上訴人之簽名確認，已如被上訴人於原審〔
        言詞辯論續狀〕中所詳述，職是，〈昆遠公司〉既尚有對被上訴人之欠款可
        供扣抵，被上訴人投資〈昆遠公司〉之股金，自無須另行借款一百五十萬元
        以為支付金。
      (三)上訴人對前開被上訴人向上訴人借款之推論，係依據《資產負債表》中「甲
        ○○抵押一百五十萬」之記載，然被上訴人甲○○既不識字，於簽名之前自
        須有人告知該表之內容，上訴人雖在原審審理時堅稱：「‧‧‧且證物三的
        明細表皆經過被上訴人女兒會同原告看過後由原告蓋手印‧‧‧」等語，及
        於〔答辯狀〕內亦詳記載：「‧‧‧八九年八月九日資產負債表、各項應收
        、應付明細表（參見證物三），確經原告會同其任職國有財產局之女兒詳閱
        上開報表無誤後，朗讀解說給原告知悉，原告始親自簽章並捺手印為證‧‧
        ‧」云云。惟上情經被上訴人提出「王麗君之出勤紀錄」，並聲請證人【王
        麗君】出庭說明後，上訴人為自圓其說，竟於九一年六月十日原審〔答辯書
        (二)狀〕之第二點改稱「‧‧‧八月十日正積極整理製作六張報表，報表製作
        中尚未完成，被上訴人女兒亦不可能請假到昆遠公司來核閱，理所當然在國
        有財產局上班（參見證物六），被上訴人於八月十二日會同其女兒到昆遠公
        司，經其女兒詳閱各項報表，朗讀解說給原告知悉始親自簽名捺印‧‧‧」
        云云，益見上訴人所言顯屬臨訟胡謅，不足採信。其實，資產負債表根本係
        【魏阿南】等人自行製作，而被上訴人簽名前，係【魏阿南】之連襟【廖順
        興】朗讀內容給被上訴人聽。詎【廖順興】等人竟故意不實告知，致被上訴
        人陷於錯誤始簽名捺指印。故該表有關設定一百五十萬元抵押之部分自屬不
        實之記載。
      (四)再者，縱使如同上訴人所言之《資產負債表》所載「甲○○抵押一百五十萬
        」得以證明被上訴人確有借款之事實云云，然依前開侵占案件之警訊筆錄中
        ，上訴人自認係【乙○○○】向其借款，嗣後上訴人又主張係被上訴人委任
        【乙○○○】向其借款云云，顯然前後供詞不一，全屬子虛。況依【民法】
        第七百六十條規定：「不動產之移轉或設定應以書面為之。」，【民法】第
        五百三十四條第一項規定不動產之設定負擔須有特別之授權、第五百三十一
        條規定：「為委任事物之處理，須為法律行為，而該法律行為，依法應以文
        字為之者，其處理權之授與，亦應以文字為之‧‧‧」，可知不動產之設定
        負擔須特別之授權，尚不得以概括授權為之，且不動產之設定負擔須以文字
        為之，故其處理權之授與亦應以文字且須特別委任為之。本件上訴人並未能
        舉證，委任有書面之文件授與，以實其說，職是，委任契約因不備法律行為
        之特別成立要件，依民法第七十三條規定為無效〔參見王澤鑑著，〈民法總
        則〉，二０００年九月增訂版，二七三至二七四頁〕，是上訴人空言委任，
        顯屬胡謅。
      (五)上訴人主張：「‧‧‧抵押權設定文件若已備全，即屬有同意設定抵押之意
        ，只差送件辦理而已，至於何時送件乃抵押權人之事，與抵押債務人已同意
        設定不生影響‧‧‧」云云。然就借款之日（八十九年七月十七日）與設定
        抵押之日（八十九年十月三十日）其間相隔數月並不合於常理，已如所述，
        蓋上訴人與被上訴人並不認識，豈可能先給與借款，並於給付三個後十月三
        十日方設定抵押權登記，其實根本並非被上訴人向上訴人借款之情節已表露
        甚明。又有關設定抵押之相關文件，並非如同證人【呂碧娥】、【高淑靜】
        及【乙○○○】三人於原審言詞辯論中所述：於八十九年七月十七日，本來
        係【甲○○】與【乙○○○】約好要處理抵押權之事，接近中午時因【甲○
        ○】有事要去護專處理，始將該等相關文件交給【呂碧娥】，【呂碧娥】再
        交給【高淑靜】，並由【高淑靜】開車載【乙○○○】至淡水向上訴人【丙
        ○○】借款等情；其實係被上訴人於八十九年六月十三日與【魏阿南】及【
        楊朝安】（即楊碧華之胞兄弟）共同南下雲林調閱如卷內所附之土地、建物
        登記謄本及印鑑證明等物後，即將上開證件逕交【魏阿南】及【楊朝安】，
        上開事實【魏阿南】業於偵查中證稱：「八十九年我與甲○○至雲林取土地
        所有權狀上來抵押的。」等語，及【楊朝安】證稱：「因甲○○不認識字，
        叫我幫他申請」等語，足見該等設定抵押相關之文件早在八十九年七月十七
        日借款之前，就已交與上訴人以外之他人，如是，何以能推論出被上訴人有
        同意抵押權設定之事實，亦無「甲○○有事要去護專處理，始將設定抵押權
        登記之相關文件交呂碧娥後交高淑靜」之事實，上開上訴人之上訴理由實為
        臆測之詞，不足採信。又【呂碧娥】及【高淑靜】均坦承，在八十九年五月
        間至〈昆遠公司〉上班前，均在【乙○○○】代書事務所上班，嗣後【呂碧
        娥】於〈昆遠公司〉倒閉後（被上訴人投資後一個即倒閉）又回到【乙○○
        ○】代書事務所上班。則該二人之證言，實難不偏頗。
  （二）上訴人九十一年十二月六日〔準備書狀〕第二點第四行中段：「參諸被上訴
        人所提出之《被上證一》（即士林地檢署九十年度偵字第二七００號侵占等
        案件九十年五月十五日之訊問筆錄影本）第二頁反面倒數第二、三行記載檢
        察官問被上訴人：『上次提示之明細表，你女替你看過才簽的？』被上訴人
        答：『是』，並有該偵查案之不起訴處分書《上證一》第二頁第八、九行可
        稽，足見該資產負債表確為被上訴人女兒看過後，被上訴人才簽名的，不容
        其否認內容真正‧‧‧」云云。惟查：
      (一)此乃上訴人斷章取義，參諸該筆錄，檢察官確有問：「上次提示之明細表，
        你女替你看過才簽的？」，惟被上訴人之答，並非如上訴人上揭之斷章取義
        。其實被上訴人已在原審提出其女兒【王麗君】之出勤紀錄，證明八十九年
        八月九日其女兒【王麗君】是在上班，並未如上訴人之原審訴代所稱：「是
        經其女兒看過才簽的」，因此再看九十年五月十五日偵訊筆錄即不難理解，
        被上訴人當時所謂：「是我女兒在國產局上班為公職」之真義，應該是：「
        我女兒在國有財產局上班，服公職（豈有可能去看負債表）」。
      (二)至於檢察官不起訴處分書第二頁第八行所以認定：「復有經被告當庭自承經
        其與其任職國有財產局之女兒詳閱而親自用印簽章之昆遠公司各項應收應付
        明細表及合夥切結書一份」云云，係檢察官未經詳查，並經被上訴人提出反
        證所為之認定。
      (三)其實所提示之八十九年八月九日資產負債表及各項應收應付明細表中載有：
        「抵押一百五十萬元」之字樣，該表均係【魏阿南】等人自行製作，當時簽
        名於其上者有被上訴人、【魏阿南】及魏阿南之連襟【廖順興】，並由廖順
        興朗讀內容給被上訴人聽，【廖順興】及【魏阿南】未據實告知，致被上訴
        人陷於錯誤始簽名捺手印，從該一大堆明細表上之簽名單看，不亦明甚？
      (四)而且該明細表，被上訴人雖在其上簽名，亦不足以證明係系爭一百五十萬元
        ，良以該明細表上未曾有何字樣載明。
      (五)何況，從上開偵訊筆錄中第二頁背面，被上訴人已供述明確：「當初雲林土
        地、房屋欲向何人借錢？答：銀行，我有退補紀錄銀行不讓我辦。我其實是
        要告南（即魏阿南）、華（即楊碧華）組成集團，要騙我投資昆遠公司。我
        八月入股，九月公司即倒了，二人即捲款跑了。告代書（即乙○○○）係因
        他未經我同意向民間借。」云云，從此可知，被上訴人將雲林土地所有權狀
        等，是與【魏阿南】一起，於八十九年至雲林拿的，因此，該抵押用之所有
        權狀等文件，是交給【魏阿南】非交給【乙○○○】，而地籍謄本係因被上
        訴人不識字請【楊朝安】申請，從此亦可知【魏阿南】似勾串【乙○○○】
        ，未經被上訴人同意向上訴人借款。更未經被上訴人之同意設定抵押權登記
        明甚。
  （三）上訴人九十一年十二月六日〔準備書狀〕第三點第三頁第一行下段：「惟查
        本件抵押權設定係上訴人直接辦理抵押權設定之文件，以權利人身分至地政
        機關辦理，而非乙○○○去辦理的，並無被上訴人委任乙○○○設定抵押權
        之問題，至於被上訴人委託訴外人乙○○○向上訴人借款，並不須特別授權
        ，‧‧‧又依民法第一百六十九條規定，被上訴人既將設定抵押權之一切相
        關文件託由乙○○○交付上訴人並以被上訴人名義向上訴人借款，即表示其
        有以代理權授與乙○○○，而且被上訴人對資產負債表上記載『抵押一百五
        十萬元』亦未異議反對，而予以簽名確認，足證乙○○○係被上訴人本件抵
        押借款之代理人，被上訴人對上訴人自應負授權人之責任」云云。惟查：
      (一)有關本件係爭一百五十萬元土地設定抵押權登記貸款，被上訴人與上訴人素
        不相識，亦未曾授權訴外人【乙○○○】向上訴人借款，被上訴人更未曾交
        付任何土地抵押權相關文件委託【乙○○○】向上訴人辦理設定抵押權登記
        貸款，何來對上訴人應自負授權人之責任。
      (二)資產負債表上記載：「抵押一百五十萬元」，該抵押一百五十萬元之記載，
        並未載明，即係系爭設定抵押權登記之貸款，縱使被上訴人在其上簽名，亦
        不能證明。矧被上訴人不識字於簽名前，亦無人給予述明，已如上述。
      (三)至【民法】第七百六十條、第五百三十四條第一項、第五百三十一條之規定
        ，係指不動產之設定負擔，應以法律行為，特別授權，並應以文字書面為之
        ，倘未備此法律行為之特別成立要件，依民法第七十三條規定為無效。上訴
        人認不須特別授權，似屬誤會。
      (四)設定抵押權之一切相關文件，被上訴人並未交付訴外人【乙○○○】，亦未
        曾委託其向上訴人貸款，更未授權辦理抵押權設定登記，而且上訴人於前揭
        偵查卷第七頁背面自承：「系爭土地係乙○○○替我辦理設定給我的，當時
        是乙○○○向我借錢，而設定在名下為抵押品的‧‧‧我將該一百五十萬元
        交付給乙○○○，當時曾交付二筆現金一百一十九萬五千元及二十五萬五千
        元的轉帳。」等語。從此可知，當時借款人即是訴外人【乙○○○】，且拿
        錢之人，亦是【乙○○○】，不亦灼然明甚，又何況資產負債表載「抵押一
        百五十萬元」並無法證明即是系爭之貸款。因此顯然並無表見代理之情形。
  （四）茲就證人高淑靜、呂碧娥於九十一年十二月十一日在鈞院之證述，陳述如次
        ：
      (一)法官問：被上訴人究竟有無提供本件系爭不動產設定抵押給上訴人借款？
      1.【呂碧娥】證稱：「有的，十七日之前幾天甲○○與魏阿南、陳碧霞已經談
        好要向民間借貸，十七日那天甲○○因為工程上需要處理，所以就將所有權
        狀、印鑑證明、印鑑章、身分證影本交給我，我就交給高淑靜去處理，高淑
        靜拿回八十一萬元在昆遠公司還給地下錢莊，是昆遠公司欠地下錢莊的錢，
        一部分還昆遠公司欠的稅金」云云。
      2.【高淑靜】證稱：「有的，甲○○是魏阿南的下包，之前他們就有借貸關係
        ，八十九年五月、六月間甲○○就有意提供不動產幫魏阿南來週轉。抵押設
        定登記是上訴人丙○○辦的，甲○○要借昆遠公司使用。」云云。
      (二)【呂碧娥】與【高淑靜】之證言均不實在，茲述明如下：
      1.【高淑靜】稱：「甲○○要向民間借錢給昆遠公司使用。」云云，其實〈昆
        遠公司〉積欠被上訴人【甲○○】工程款數百萬元，使得【甲○○】週轉不
        靈，工人工資發不出來，才想要向銀行貸款，始終無向民間貸款之意思，如
        果真有同意向民間貸款，既貸出款一百五十萬元，豈有可能讓〈昆遠公司〉
        使用。豈非讓〈昆遠公司〉欠被上訴人越來越多？被上訴人雖不識字，果真
        如此愚蠢？有背經驗法則。【魏阿南】積欠【甲○○】工程款未曾清償，【
        甲○○】與【魏阿南】從無金錢往來。
      2.據【乙○○○】警訊筆錄供稱：「‧‧‧中午甲○○告訴我，他無法一起去
        借錢，說會將相關資料交給呂碧娥，請呂碧娥一同去找丙○○借錢，而呂碧
        娥將相關資料交給高淑靜，來北投找我一起到淡水一信義山分社。」云云。
        【呂碧娥】則於鈞院證稱：「甲○○於十七日那天‧‧‧甲○○因‧‧‧不
        能去，將所有權狀‧‧‧等資料交給我，我就交給高淑靜去處理，高淑靜開
        車去北投，載陳碧霞去淡水找金主‧‧‧」云云。而【呂碧娥】在原審則稱
        ：「‧‧‧中午甲○○‧‧‧不能去，才將東西交給我，我才交給高淑靜，
        乙○○○之後才到昆遠公司，與高淑靜一起去金主那裡‧‧‧」云云。前證
        稱：「開車去北投載陳碧霞去淡水找金主」；而後稱「乙○○○之後到昆遠
        公司，與高淑靜一起去找金主。」，同一時間、同一事件，同一人之陳述豈
        有可能前後竟有如此差異？再據【呂碧娥】證稱：「我交高淑靜去處理，高
        淑靜拿回八十一萬元，還昆遠公司向地下錢莊之借款。」云云，上訴人【丙
        ○○】在警訊明稱：「我將該一百五十萬元交乙○○○」云云，拿回八十一
        萬元，應該是【乙○○○】不會是【高淑靜】。顯然有串供，且前後不一南
        轅北轍。
      3.況據【魏阿南】於偵查中（士林地檢署九十年度偵字第二七００號5.15.筆
        錄）供稱：「八十九年我與甲○○至雲林取土地所有權狀上來抵押的。」云
        云，【楊朝安】於上開同日筆錄供稱：「因甲○○不認識，叫我幫他申請。
        」云云，既將【甲○○】之所有權狀等交給魏阿南，之後亦未曾返還【甲○
        ○】，何來【呂碧娥】、【高淑靜】所稱之「甲○○（親自）交付抵押文件
        （所有權狀）給呂碧娥」？且上訴人【丙○○】在警訊中供稱：「乙○○○
        替我辦理設定給我的，當時是乙○○○向我借錢，而設定在（我）名下作為
        抵押品的，所有人是甲○○，甲○○本人，我不認識，亦沒有見過面。我將
        該一百五十萬元，交付乙○○○‧‧‧」云云，可見向上訴人【丙○○】貸
        款一百五十萬元，純屬【乙○○○】向【丙○○】借款，且錢是【乙○○○
        】取走。至於【乙○○○】取該一百五十萬元借款，是否交給〈昆遠公司〉
        使用，此乃【乙○○○】與〈昆遠公司〉之內部關係，被上訴人【甲○○】
        ，誠屬不知情。至於【高淑靜】證稱：「系爭設定抵押權登記，是丙○○自
        己辦的。」云云，據【丙○○】在警訊中供稱：「乙○○○替我辦理設定給
        我的‧‧‧而設定在我名下做為抵押品的。」云云，該抵押權登記事件係【
        乙○○○】辦理的，已不容爭議。再從「土地登記申請書」之記載看，該申
        請書是【乙○○○】填寫的，又從其中將雙方代理人「乙○○○」名字劃去
        刪除可知，其刪除劃去之原因，不難理解是因地政機關，認不可雙方代理，
        才將雙方代理人【乙○○○】名義劃去。其實亦不影響係【乙○○○】所代
        理辦理之實際情事。良以該表是【乙○○○】填寫，遞狀、繳費當然亦不外
        乎是【乙○○○】所辦。
      4.再者，【呂碧娥】、【高淑靜】係〈昆遠公司〉之受雇人，亦是【乙○○○
        】之受雇人，因此難能期待其證言不偏頗。可知呂、高二位證人除顯示其證
        言有不實之情形，亦難能期待其不偏頗。
  三、證據：除援用第一審所提證據外，補提偵查訊問筆錄、土地登記申請書（均影
      本）各一件、警訊筆錄影本三件、原審言詞辯論筆錄影本二件為證。
      理      由
一、本件被上訴人起訴主張：坐落如附表所示不動產，為伊所有，伊與上訴人素不相
    識，亦未謀面，未曾向上訴人借款一百五十萬元，亦未曾委託【乙○○○】於八
    十九年七月十七日向上訴人辦理設定抵押權登記，短期借款一百五十萬元，作為
    其投資〈昆遠公司〉五百萬元之一部分，竟於八十九年十二月二十二日接獲存證
    信函，告知系爭不動產已由雲林縣台西地政事務所（下稱台西地政事務所）以八
    十九年台資地字第０八一九七０號收件，而於八十九年十月三十日登記設定最高
    限額一百八十萬元抵押權予上訴人，並催告伊返還一百五十萬元借款，惟上訴人
    並未將借款交付伊，伊亦未與上訴人簽立抵押權設定契約書，兩造間並無消費借
    貸及抵押權設定合意之事實，則其抵押權設定登記自應塗銷。為此，依【民法】
    第七百六十七條規定，求為判決上訴人應將如附表所示不動產，由台西地政事務
    所以八十九年台資地字第０八一九七０號收件，而於八十九年十月三十日設定予
    上訴人之最高限額一百八十萬元抵押權登記予以塗銷等語。
二、上訴人則以：被上訴人確於八十九年七月十七日會同【乙○○○】約定向伊調借
    現金一百五十萬元，並同意提供如附表所示不動產擔保，當日中午，被上訴人臨
    時電話告知護專工地有急事，必須前往，乃全權委託【乙○○○】辦理借款及設
    定抵押權事宜，並將系爭不動產所有權狀、印鑑證明、印鑑章、身分證影本等設
    定資料，交給〈昆遠公司〉會計【呂碧娥】，輾轉由【呂碧娥】交待〈昆遠公司
    〉職員【高淑靜】會同【乙○○○】與伊洽談短期借款，經上訴人交付借款後，
    被上訴人並未依約清償借款本金一百五十萬元及利息，經多次催討仍避而不見，
    上訴人唯恐權益受損，乃於八十九年十月間向地政機關辦理抵押權設定登記。被
    上訴人既同意提供印鑑章、印鑑證明、身分證影本及系爭不動產所有權狀為上訴
    人設定抵押權登記，並已向上訴人借得一百五十萬元供作投資用途，已有抵押債
    權之存在，被上訴人請求塗銷抵押權設定登記，依法無據等語，資為抗辯。
三、被上訴人主張坐落如附表所示不動產，為伊所有，但由台西地政事務所以八十九
    年台資地字第０八一九七０號收件，於八十九年十月三十日登記設定最高限額一
    百八十萬元抵押權予上訴人之事實，已據其提出系爭土地及建物登記謄本（含影
    本）為證（參見台灣士林地方法院九十一年度訴字第四號卷第一一－二０頁；原
    審卷第二三－二六、八０－八八頁），並有台西地政事務所九十一年四月十日台
    西地一字第九一二０八０號函送之系爭抵押權登記申請資料足憑（參見原審卷第
    四八－六六頁），復為上訴人所不爭，自堪信為真實；又被上訴人主張未曾向上
    訴人借款一百五十萬元，亦未曾委託【乙○○○】於八十九年七月十七日向上訴
    人辦理設定抵押權登記，短期借款一百五十萬元，作為其投資〈昆遠公司〉五百
    萬元之一部分，上訴人應將如附表所示不動產所設定之系爭最高限額抵押權登記
    塗銷等情，雖為上訴人所否認，並以前揭各情詞置辯，但查：
（一）上訴人抗辯被上訴人確有委託【乙○○○】於八十九年七月十七日向伊借款一
      百五十萬元，作為其投資〈昆遠公司〉五百萬元之一部分資金乙節，已為被上
      訴人所否認，而【乙○○○】在原審以上訴人訴訟代理人之身分固陳稱：「我
      受原告（即被上訴人）甲○○委託向我的朋友丙○○借款壹佰五十萬元，『依
      原告的意思，將借得的款項交給原告指定之人』，原告事後就以這一百五十萬
      元，做為昆遠公司投資五百萬元的投資之一。」等語（參見原審卷第一四頁）
      ，惟嗣則另稱：「‧‧‧本來原告與我約定要一起去辦理，但之後臨時說要到
      工地，並全權委託我處理，把印鑑章、印鑑證明及所有權狀交給其公司會計呂
      碧娥，因為呂碧娥不會開車，把資料交給高淑靜，並由高淑靜用車載我到淡水
      金主那裡，約好在淡水信用合作社義山分社見面，金主要求將設定資料寫好交
      給他，當時有談是短期借款，約一個月左右返還，因短期貸款要求暫緩設定抵
      押然後短時可返還，以免向銀行借款時因有抵押權登記銀行不借款。之後原告
      將所有證件交金主作擔保，金主就自己向銀行借款壹佰萬元，定存解約肆拾萬
      加上自己的十萬元，共給我壹佰五十萬元，『我就依魏阿南及甲○○之指示將
      錢交給高淑靜』‧‧‧」等語（參見原審卷第九三頁），又稱：「『以甲○○
      名義』借得一佰五十萬元，實收一佰五十萬元，‧‧‧錢是當日交八十一萬元
      給呂碧娥，當天下午地下錢莊的人也在場，楊碧華、楊朝安、高淑靜、呂碧娥
      及一位過世的人在場。其他的錢存入江建興的戶頭三萬元，高淑靜的甲存戶頭
      存入二十五萬五千元（因為高淑靜曾簽發他本人的支票代昆遠公司支付款項）
      ，存入昆遠公司負責人魏志達的甲存戶頭一萬五千元，還乙○○○三十九萬，
      是乙○○○代付昆遠公司八十九年三月到六月的營業稅共六十九萬四千七百一
      十八元（未含罰金）先還乙○○○三十九萬元。‧‧‧」等語（參見原審卷第
      一五四頁），前後所稱內容已非一致，且與其在被訴侵占等刑事案件（即士林
      地檢署九十年度偵字第二七００號）警訊時所稱：「甲○○本人打電話告訴我
      ，將提供台西的土地及房子，要我向民間借錢‧‧‧壹佰伍拾萬元，幫助魏阿
      南處理稅金及魏阿南向錢莊所借的錢。甲○○無法與我一同前往借錢，中午甲
      ○○告訴我，他無法一起去借錢，而說會將相關資料交給呂碧娥，請呂碧娥一
      同去找丙○○借錢，而呂碧娥將相關資料交給高淑靜來北投找我一起到淡水一
      信義山分社。‧‧‧」，「‧‧‧年７月日將‧‧‧捌拾壹萬元交給呂碧
      娥‧‧‧，另呂碧娥要我匯參萬元給江建興，‧‧‧。」、「由甲○○指定要
      我將該壹佰伍拾萬元交給呂碧娥，‧‧‧。」（參見本院卷第一三一－一三四
      頁），與在檢察官偵查中所稱「（問：金主如何交150萬？如何處理？）現金
      ，後依呂（即呂碧娥）之指示（即付款明細表）去支付。」（參見本院卷第六
      五頁反面）等語，亦非相符，何況，被上訴人主張與上訴人素不相識，亦未謀
      面等情，為上訴人所不爭，則被上訴人如何會委託【乙○○○】向上訴人借款
      ？是以上訴人在原審之訴訟代理人【乙○○○】所稱被上訴人委託伊向上訴人
      借款一百五十萬元之真實性，顯非無疑。
（二）再者，證人【呂碧娥】於前開刑案警訊時則陳稱：「（問：甲○○將相關資料
      交給你是否指明向何人貸款？貸多少錢？是否交待或指定何人支配用途？）甲
      ○○沒有指定向何人貸款，『可能』陳碧霞有告訴他要向民間張小姐借‧‧‧
      壹佰伍拾萬元，他曾親口告訴我將該民間借得之壹佰伍拾萬元先支付公司之債
      務用途。」「甲○○有否指定該借得之‧‧‧壹佰伍拾萬元交給你處理？你是
      否收到或經手該筆款項？）他沒有交待我要如何支配該壹佰伍拾萬元，但他知
      道公司要用那些錢還債務。我沒有收到該筆款項，亦沒親自經手相關款項。」
      （參見本院卷第六七－六八頁）；嗣在本院證稱：「‧‧‧高淑靜拿回八十一
      萬元在昆遠公司還給地下錢莊‧‧‧。」（參見本院卷第九十頁準備程序筆錄
      ）等語，亦與【乙○○○】前開所述有所出入，而兩造既不爭執被上訴人未曾
      經手過系爭一百五十萬元乙節，則上訴人在原審之訴訟代理人【乙○○○】如
      何處理系爭一百五十萬元款額，即為委任契約的重要之點，但就此重要之點，
      證人【乙○○○】及【呂碧娥】之陳述竟生如前所述之差異，足認其間應有隱
      情；況且，證人【呂碧娥】於原審證稱：「‧‧‧八十九年七月因為魏阿南有
      『營業稅未繳納』及磁磚工程款，如果沒有付款將遭受停工，魏阿南及其配偶
      不得已才向地下錢莊借款八十萬元，為了趕快還錢，才跟甲○○說請他提供土
      地『讓他借款』，‧‧‧。」等語（參見原審卷第一二四頁），佐以證人【高
      淑靜】於原審證稱：「‧‧‧八十九年七月十七號因為營業稅繳稅最後一天，
      『需要繳稅的錢用』，‧‧‧。」及在本院證稱：「因為八十九年七月十七日
      是繳營業稅的最後一天，『昆遠公司沒有錢繳納』。‧‧‧。」等語（參見原
      審卷第一二七頁、本院卷第九三頁），足見需錢運用者為〈昆遠公司〉，且其
      係欲用於繳納稅款，然依上訴人之原審訴訟代理人【乙○○○】及證人【呂碧
      霞】前述證詞，足認【乙○○○】所貸款項非全用於〈昆遠公司〉應繳之稅款
      ，顯已逾貸款之目的，則是否有所謂被上訴人提供系爭房地向上訴人借款以幫
      【魏阿南】或〈昆遠公司〉解困之情，顯有疑問，何況，被上訴人已否認交付
      印鑑章、印鑑證明、身分證影本及系爭不動產所有權狀予【呂碧娥】，並舉【
      魏阿南】及【楊朝安】在前開刑案偵查中之證述為佐，而上訴人又未能舉證證
      明【乙○○○】有權持有被上訴人前開證件資料，即難單此推認被上訴人有委
      託或授與代理權予【乙○○○】以被上訴人名義向上訴人借款之情事。何況，
      上訴人於前開刑案警訊時已明確陳稱：「（問：甲○○所有雲林縣台西鄉○○
      段地號1247、1256建地及雲林縣台西鄉牛厝成功號之１建築物，何人設定給
      你？做何用途？）台西鄉○○段地號1247、1256二塊土地及該成功號之１建
      築物是乙○○○替我辦理設定給我的，當時『是乙○○○向我借錢』，而設定
      在名下做為抵押品的。」「（系爭如附表所示不動產）所有人是甲○○，但甲
      ○○本人我不認識，亦沒有見過面。」「乙○○○將該土地及建築物設定給我
      ，而向我借‧‧‧壹佰伍拾萬元。」「我將該壹佰伍拾萬元交付給乙○○○‧
      ‧‧」「（問：是土地所有人甲○○急用錢而貸款，你為何沒有將錢交給王某
      收訖？）當時是乙○○○向我借錢，我只針對林女一人，而且甲○○本人我不
      認識，所以將該壹佰伍拾萬元交給乙○○○本人。」「錢到現在為止都沒還給
      我，我曾向乙○○○要錢，但乙○○○要我等一等，他們還向銀行辦理申請貸
      款，下來後再還給我，但是到現在一直沒有下文。」等情（參見士林地檢署前
      開偵查卷附），足認上訴人在原審之訴訟代理人【乙○○○】向上訴人借用系
      爭款項時迄未表明借用人為被上訴人或向上訴人表明伊僅為被上訴人之代理人
      ，因而上訴人自始至終所認貸款之對象為【乙○○○】。佐以上訴人在原審於
      九十一年四月二十九日提出之〔民事答辯書(一)狀〕所載「‧‧‧年７月中旬
      魏阿南為維工程進度，免因工資未發而停工，不得已向地下錢莊借款支付承攬
      小包工程款，為清還證物二各項債務，於年７月日商得原告（即被上訴人
      ）同意委託乙○○○先行向被告（即上訴人）短期借款壹佰伍拾萬元解困，俟
      昆遠公司正常營運後，以昆遠公司名義為借款人，再持原告不動產擔保向銀行
      借款，屆時再清還被告之短期借款壹佰伍拾萬元。‧‧‧」等語（參見原審卷
      第一００頁），因之，被上訴人主張系爭借款係【乙○○○】自己向上訴人所
      借，或【乙○○○】受【魏阿南】之委託而向上訴人之借款，與被上訴人並無
      關聯等語，即非不可採信。是以被上訴人否認與上訴人間就系爭款額有成立借
      款之合意，並欠缺消費借貸之要物性等情，即屬可信。則上訴人主張被上訴人
      確有委託【乙○○○】於八十九年七月十七日向伊借款一百五十萬元乙節，即
      難遽信。
（三）上訴人雖又主張被上訴人與訴外人【魏阿南】為共同合夥經營〈昆遠公司〉於
      八十九年八月十日共同簽發之《合夥切結書》及共同簽名確認之《資產負債表
      》、《各項應收應付明細表》共七張，其中有一張明細表載明為「資本」者，
      其上所記載之每筆金額即是被上訴人於八十九年八月十日以前所已付之投資額
      ，共計三百九十九萬二千三百元，而該金額中包含一筆「甲○○抵押一百五十
      萬元」者，即指被上訴人提供系爭如附表所示不動產向上訴人借貸之一百五十
      萬元等情；惟為被上訴人所否認，並以伊不識字，而其女兒在國有財產局上班
      ，八十九年八月十日有上班，不可能請假至〈昆遠公司〉核閱各項《資產負債
      表》，該各項《資產負債表》係【魏阿南】之連襟【廖順興】朗讀內容給被上
      訴人聽，【廖順興】故意不實告知，致其陷於錯誤始簽名捺指印，該有關設定
      一百五十萬元抵押之部分自屬不實云云，並提出其女【王麗君】之《財政部國
      有財產局台灣北區辦事處個人出勤記錄一覽表》（影本‧參見原審卷第一四五
      頁）為證；上訴人嗣則主張八十九年八月十日正積極整理製作六張報表，報表
      製作中尚未完成，被上訴人女兒亦不可能請假到〈昆遠公司〉來核閱，理所當
      然在國有財產局上班，被上訴人於八十九年八月十二日會同其女兒到〈昆遠公
      司〉，經其女兒詳閱各項報表，朗讀解說給被上訴人知悉始親自簽名捺印云云
      。經查：上訴人所舉證人，即系爭八十九年八月十日《合夥切結書》及八十九
      年八月九日《資產負債表》之見證人【廖順興】於原審先則證稱：「‧‧‧我
      在該負債表簽名，主要是見證用，簽資產負債表時，魏阿南、甲○○還有公司
      小姐在場，‧‧‧。」，嗣上訴人原審之訴訟代理人【乙○○○】問：「請求
      訊問簽資產負債表時，甲○○的女兒是否在場？‧‧‧」，證人【廖順興】始
      又證稱：「甲○○的女兒簽資產負債表當天在場。‧‧‧」（參見原審卷第二
      五五、二五六頁九十一年八月六日言詞辯論筆錄），則被上訴人女兒究竟有無
      於八十九年八月十日當天在場為被上訴人審閱《資產負債表》，已有疑問；因
      此，被上訴人於前開刑案檢察官偵查中雖稱：「（問：上次提示之明細表，你
      女替你看過才簽的？）「是」，並經檢察官為該刑案不起訴處分書所引述，然
      因上訴人嗣稱被上訴人係於八十九年八月十二日始會同其女兒前去〈昆遠公司
      〉簽名，亦與證人【廖順興】見證之日期不符，自難單憑被上訴人於前開刑案
      偵查中所為上開陳述，遽認其已知悉上開《資產負債表》所載之各項內容，是
      被上訴人主張其係【廖順興】故意不實告知，陷於錯誤始於系爭《資產負債表
      》上簽名捺指印等情，應非虛構之情。否則，何以未將該部分之細目載明，以
      杜爭議？因之，被上訴人雖於《各項應收應付明細表》簽名確認，亦難因此推
      認被上訴人均已明瞭其內容，何況，該《各項應收應付明細表》係附於八十九
      年八月九日《資產負債表》中，雖載有「甲○○抵押1,500,000」之項目，然
      並未載明即係系爭設定抵押權登記之貸款，況且向上訴人借用該一百五十萬元
      之借款，於八十九年十月三十日始完成該抵押權設定登記，有系爭土地及建物
      登記謄本足憑，係在上開《各項應收應付明細表》作成之後，則在製作上開《
      各項應收應付明細表》何能預測定有該抵押權設定登記？因此，單憑上開《各
      項應收應付明細表》所載「甲○○抵押1,500,000」乙節，亦不足證明確有上
      訴人主張被上訴人委託【乙○○○】於八十九年七月十七日向伊借款一百五十
      萬元，並同意以附表所示不動產設定系爭抵押權登記予上訴人之情事。益足證
      被上訴人主張兩造間就系爭一百五十萬元消費借貸及附表所示房地設定抵押權
      登記並未意思表示合致乙節，洵屬可信。
（四）按由自己之行為表示以代理權授與他人，或知他人表示為其代理人而不為反對
      之表示者，對於第三人應負授權人之責任。但第三人明知其無代理權或可得而
      知者，不在此限。【民法】第一百六十九條定有明文；又〔由自己之行為表示
      以代理權授與他人者，對於第三人應負授權人之責任，必須本人有表見之事實
      ，足使第三人信該他人有代理權之情形存在。〕（最高法院六十年台上字第二
      一三○號判例意旨參照）；且〔民法第一百六十九條所謂知他人表示為其代理
      人，而不為反對之表示者，以本人實際知其事實為前提，其主張本人知此事實
      者，應負舉證之責。〕（最高法院六十八年台上字第一０八一號判例參照）。
      上訴人主張依【民法】第一百六十九條規定，被上訴人既將設定抵押權之一切
      相關文件託由【乙○○○】交付上訴人，並以被上訴人名義向上訴人借款，即
      表示其有以代理權授與【乙○○○】，而且被上訴人對《資產負債表》中之《
      各項應收應付明細表》上載「抵押一百五十萬元」亦未異議反對，而予以簽名
      確認，足證【乙○○○】係被上訴人本件抵押借款之代理人，被上訴人對上訴
      人自應負授權人之責任云云，惟查：上訴人在前開刑案警訊時既陳稱：「所有
      人是甲○○，但甲○○本人，我不認識，亦沒有見過面。」、「當時是乙○○
      ○向我借錢，我只針對林女一人，而且甲○○本人我不認識，即以將該壹佰伍
      拾萬元交給乙○○○本人。」、「當時乙○○○曾給我該二張土地權狀、一張
      建築物權狀、印鑑證明、身份證影本及辦理抵押設定相關表格，『但印鑑章沒
      有給我』，相關表格均已經蓋好印章。」（參見本院卷第一一七、一一八頁；
      外放偵查卷影本）等語，可見被上訴人並無締造表見之事實，足使上訴人相信
      【乙○○○】有代理權；而上訴人又未能舉證證明被上訴人係將印鑑章、印鑑
      證明、身分證影本及系爭不動產所有權狀交付予【乙○○○】，退言之，縱認
      【乙○○○】有權持有上開證件，然持有上開證件之原因多端，非必辦理抵押
      權設定登記，自亦難單憑【乙○○○】持有被上訴人之上開證件而責令被上訴
      人應就前開借款及抵押權設定登記負表見代理之授權人責任，並因而推認被上
      訴人有委託或授與代理權予【乙○○○】以被上訴人名義向上訴人借款之情事
      。又前開《資產負債表》中《各項應收應付明細表》所載「甲○○抵押1,500,
      000」之項目，並未載明即係系爭設定抵押權登記之貸款，亦不足證明被上訴
      人即有表見代理之事實，自難認有表見代理之適用；是上訴人主張被上訴人應
      依【民法】第一百六十九條負授權人責任，並不可採。
四、綜上所述，被上訴人主張並無委託【乙○○○】以附表所示不動產為借款之擔保
    ，而向上訴人借款一百五十萬元之情事，應屬實情，而可採信。兩造自無就被上
    訴人所有如附表所示不動產設定系爭最高限額抵押權登記予上訴人之意思合致。
    上訴人抗辯被上訴人確有委託【乙○○○】於八十九年七月十七日向伊借款一百
    五十萬元，作為其投資〈昆遠公司〉五百萬元之一部分資金，兩造間就如附表所
    示不動產所設定之抵押權登記，確有抵押債權存在云云，並無可採。從而，被上
    訴人請求上訴人應將如附表所示不動產，由台西地政事務所以八十九年台資地字
    第０八一九七０號收件，而於八十九年十月三十日設定予上訴人之最高限額一百
    八十萬元抵押權登記予以塗銷，洵屬正當，應予准許。原審因而判決上訴人應將
    系爭最高限額抵押權設定登記塗銷，核無不合；上訴意旨猶執前詞指摘原判決為
    不當，而聲明廢棄，為無理由，應予駁回。
五、又【民事訴訟法】第四百六十六條第一項所定得上訴第三審之利益額數，業經司
    法院於九十一年一月二十九日以（九一）院台廳民一字第０三０七四號令提高為
    一百五十萬元，並定於九十一年二月八日起實施。查本件訴訟標的價額經核定適
    為一百五十萬元，並未「逾」一百五十萬元，係屬不得上訴於第三審法院之事件
    ，是以上訴人對本判決即不得提起第三審上訴；又本件事證已臻明確，兩造其餘
    攻擊、防禦方法之主張及舉證，均不影響本院所為前開論斷，自無再予一一審論
    之必要；均附此敘明。
六、據上論結，本件上訴為無理由，依民事訴訟法第四百四十九條第一項、第七十八
    條，判決如主文。
中      華      民      國    九十二    年      三      月      四      日
                              臺灣高等法院臺南分院民事第一庭
~B1審判長法官  王  惠  一
~B2      法官  吳  上  康
~B3      法官  蘇  清  恭
右為正本係照原本作成。
本判決不得上訴。
中      華      民      國    九十二    年      三      月      四      日
~B法院書記官  洪  雅  美
~F0
~T40
┌────────────────────────────────────────────────────┐
│附表：(一)土地部分                                                              九十一年度上易字第二三五號│
├─┬─────────────────┬─┬──────────┬─────┬────┬────────┤
│編│土        地        坐      落    │地│面              積  │權利範圍  │        │                │
│  ├───┬────┬───┬────┤  ├──┬──┬────┤（應有部  │所有權人│備          註  │
│號│縣  市│鄉鎮市區○  段  │地    號│目│公頃│公畝│平方公尺│分）      │        │                │
├─┼───┼────┼───┼────┼─┼──┼──┼────┼─────┼────┼────────┤
│１│雲林縣│台西鄉  ○○○段│一二四七│建│  ０│三三│六六    │三０分之一│甲○○  │                │
├─┼───┼────┼───┼────┼─┼──┼──┼────┼─────┼────┼────────┤
│２│雲林縣│台西鄉  ○○○段│一二五六│建│  ０│０三│六八    │二分之一  │甲○○  │                │
├─┴───┴────┴───┴────┴─┴──┴──┴────┴─────┴────┴────────┤
│(二)建物部分：                                                                                            │
├─┬─┬────────────┬──────┬─────────┬─────┬────┬───────┤
│編│建│  建    物    坐    落  │建築式樣主要│建  物  面  積    │          │        │              │
│  │  ├─────┬──────┤建築材料及房│（ 平 方 公 尺）  │          │        │              │
│號│號│基地坐落  │建 物 坐 落 │屋樓層      ├─┬─┬─┬─┬─┤權利範圍  │所有權人│備        註  │
├─┼─┼─────┼──────┼──────┤層│層│樓│  │計│          │        │              │
│  │  │          │            │            │  │  │  │  │  │          │        │              │
│  │  │雲林縣台西│雲林縣台西鄉│加強磚造二層│一│二│騎│  │合│          │        │              │
│  │１│鄉○○段一│成功路一七之│住家用      ├─┼─┼─┼─┼─┼─────┼────┼───────┤
│３│  │二四七、一│一號        │            │９│５│５│  │９│全  部    │甲○○  │              │
│  │４│二五六地號│            │            │４│６│１│  │２│（含陽台11│        │              │
│  │  │          │            │            │‧│‧│‧│  │‧│.53㎡）   │        │              │
│  │  │          │            │            │７│５│４│  │７│          │        │              │
│  │  │          │            │            │９│１│１│  │２│          │        │              │
│  │  │          │            │            │  │１│  │  │２│          │        │              │
└─┴─┴─────┴──────┴──────┴─┴─┴─┴─┴─┴─────┴────┴───────┘


司法院資訊處製作；財團法人民間司法改革基金會備份。
